【裁判字號】    92,訴,83
【裁判日期】    921222
【裁判案由】    遷讓房屋
【裁判全文】
臺灣宜蘭地方法院民事判決  九十二年度訴字第八三號
    原      告    台灣中興紙業股份有限公司
    法定代理人    丁○○
    訴訟代理人    李蒼棟律師
    複  代理人    甲○○      .
    被      告    丙○○      .
右當事人間請求遷讓房屋事件，於民國九十二年十二月八日言詞辯論終結，本院判決
如左：
    主    文
被告應將如附圖所示編號Ｎ部分、面積五二‧０九平方公尺之建物（門牌號碼：宜蘭
縣五結鄉○○路四一號）遷讓返還原告；另應將如附圖所示編號Ｍ部分、面積三０‧
八六平方公尺之建物拆除，並將該部分之土地返還原告。
訴訟費用由被告負擔。
本判決得假執行。
    事    實
甲、原告方面：
一、聲明：如主文第一項所示，並願供擔保，請求准予宣告假執行。
二、陳述：
（一）、被告丙○○前因任職關係借用原告所有如附圖所示編號Ｎ部分、面積五二‧
        ０九平方公尺之建物（門牌號碼：宜蘭縣五結鄉○○路四一號，下稱系爭建
        物），該項使用借貸契約已因被告資遣離職，使用借貸目的達成而終止。惟
        於被告資遣後，原告又將系爭建物借予被告使用，兩造間成立一新的使用借
        貸契約，嗣因原告公司已經解散，現正進行清算程序，亟需收回系爭建物變
        賣以清償債務，依民法第四百七十二條第一款之規定，原告自得終止上開使
        用借貸契約，茲以本件起訴狀繕本之送達作為終止意思表示之通知。今兩造
        間之使用借貸契約既已終止，被告即應將系爭建物返還原告，其繼續占有系
        爭建物已屬無權占有，爰依民法第四百七十條、第七百六十七條之規定，請
        求被告將系爭建物遷讓返還原告。
（二）、原告對於使用宿舍之人扣繳宿舍使用費，其收費標準係依使用人之職等高低
        而定，且所扣收之金額係用於宿舍之維護及修理，該項費用並非使用宿舍之
        對價，自不能因扣繳宿舍使用費，即認為原告與宿舍使用人間有租賃契約存
        在。換言之，原告雖於被告任職期間向被告扣收宿舍使用費，然該項費用並
        非被告使用宿舍之對價，被告仍係基於無償之使用借貸契約使用系爭建物，
        被告自不得執「原告曾扣收宿舍使用費」為拒絕返還系爭建物之理由。
（三）、依經濟部國營事業委員會民國九十一年十月十四日經國二字第０九一００一
        六七九三０號函所載，得依法申領搬遷補助費必須是自願搬遷，且具備下列
        全部要件者：須在七十二年五月一日前，經各機關依法核准配住眷屬宿舍有
        案，並備有證明文件；須為現職人員、退休人員或遺眷；須有居住之事實；
        須未曾輔購住宅；須非調職、離職、撤職、免職人員；須有續住之資格；需
        產權仍屬配住機關所有。然參酌行政院於四十六年六月六日所訂頒之事務管
        理規則玖、宿舍管理第二十條「調職或離職人員，應在三個月內遷出宿舍。
        」之規定；七十二年四月二十九日修正後之事務管理規則第二百四十九條「
        宿舍借用期間，以借用人任職各該機關期間為限。借用人調職、離職及退休
        時，應在三個月內遷出。」之規定，可知事務管理規則向無資遣人員准予續
        住所借宿舍之規定。換言之，被告於資遣後，已無續住系爭建物之權利，亦
        無領搬遷補助費之資格，其自不得持「未領搬遷補助費」之理由，拒絕返還
        系爭建物。
（四）、又宜蘭縣五結鄉○○段四地號土地為原告所有，被告自始無法律上之權源占
        用該土地中如附圖所示編號Ｍ部分、面積三０‧八六平方公尺之土地（下稱
        系爭土地），並興建如附圖所示編號Ｍ部分之建物，爰依民法第七百六十七
        條之規定，請求被告將上開建物拆除，並將系爭土地返還原告。退步言之，
        被告亦係因任職關係而借用系爭土地，該項使用借貸契約已因被告資遣離職
        ，使用借貸目的達成而終止。惟於被告資遣後，原告又將系爭土地借予被告
        使用，兩造間成立一新的使用借貸契約，嗣因原告公司已經解散，現正進行
        清算程序中，亟需收回系爭土地變賣以清償債務，依民法第四百七十二條第
        一款之規定，原告自得終止上開使用借貸契約，茲以本件言詞辯論意旨狀繕
        本之送達作為終止意思表示之通知。今兩造間之使用借貸契約既已終止，被
        告即應將系爭土地回復原狀返還原告，其繼續占有系爭土地已屬無權占有，
        爰依民法第四百七十條、第七百六十七條之規定，請求被告將系爭土地上之
        建物拆除，並將土地返還原告。
三、證據：提出臺灣中興紙業股份有限公司八十三年八月十六日八三興紙人字第二三
    五０號函、宜蘭縣五結鄉○○路三九至五０號房屋之稅籍證明書、經濟部國營事
    業委員會九十一年十月十四日經國二字第０九一００一六七九三０號函、公務人
    員住宅及福利委員會八十九年三月二十一日八十九住福工字第三０三九０一號函
    釋、臺灣中興紙業股份有限公司九十一年七月二十五日九一中興人字第０四一二
    號函、宜蘭縣五結鄉○○段四地號土地之登記謄本、行政院人事行政局八十九年
    五月十七日八十九局住福字第三０七一一五號函釋各一件及臺灣宜蘭地方法院民
    事庭通知書二件、臺灣宜蘭地方法院民事庭函三件為證，並聲請至現場勘驗。
乙、被告方面：被告未於言詞辯論期日到場，惟據其於準備期日到場所為聲明、陳述
    略以：
一、聲明：駁回原告之訴及假執行之聲請。
二、陳述：系爭建物是原告在七十年以前配住給被告之宿舍，在被告資遣以前，原告
    是依職等的高低向被告收取宿舍使用費，所以被告不是借住系爭建物。依照經濟
    部的規定，七十二年以前配置的宿舍，如果要求搬遷，需發給搬遷補助費，倘原
    告未發給被告搬遷補助費，被告便有權利繼續居住在系爭建物內。當初是原告同
    意被告在系爭土地上加蓋如附圖所示編號Ｍ部分之建物。
三、證據：未為舉證。
丙、本院依原告之聲請至現場勘驗，並囑託宜蘭縣羅東地政事務所派員測量，並繪製
    複丈成果圖。
    理      由
一、本件被告未於言詞辯論期日到場，核無民事訴訟法第三百八十六條各款所列情形
    ，爰依原告聲請，由其一造辯論而為判決。
二、原告起訴主張：被告前因任職關係借用原告所有之系爭建物，該項使用借貸契約
    已因被告資遣離職，使用借貸目的達成而終止。惟於被告資遣後，原告又將系爭
    建物借予被告使用，兩造間成立一新的使用借貸契約，茲因原告公司已經解散，
    現正進行清算程序，亟需收回系爭建物變賣以清償債務，爰依民法第四百七十二
    條第一款之規定，終止上開使用借貸契約，並依民法第四百七十條、第七百六十
    七條之規定，請求被告將系爭建物遷讓返還原告。其次，系爭土地為原告所有，
    被告自始無權占用該土地並興建如附圖所示編號Ｍ部分之建物，依民法第七百六
    十七條之規定，被告自應將上開建物拆除，並將系爭土地返還原告。退步言之，
    被告亦係因任職關係而借用系爭土地，該項使用借貸契約已因被告資遣離職，使
    用借貸目的達成而終止。惟於被告資遣後，原告又將系爭土地借予被告使用，兩
    造間成立一新的使用借貸契約，茲因原告公司已經解散，現正進行清算程序中，
    亟需收回系爭土地變賣以清償債務，爰依民法第四百七十二條第一款之規定終止
    上開使用借貸契約，並依民法第四百七十條、第七百六十七條之規定，請求被告
    將系爭土地上之建物拆除，並將土地返還原告等情。被告則以：系爭建物是原告
    在七十年以前配住給被告之宿舍，在被告資遣以前，原告曾依職等的高低向被告
    收取宿舍使用費，所以被告不是借住系爭建物，且依照經濟部的規定，原告如未
    發給被告搬遷補助費，被告就有權利繼續居住在系爭建物內。當初是原告同意被
    告在系爭土地上加蓋如附圖所示編號Ｍ部分之建物等語，資為抗辯。
三、原告主張：被告曾為原告公司之員工，現已資遣離職；系爭建物（即附圖所示編
    號Ｎ部分、面積五二‧０九平方公尺、門牌號碼宜蘭縣五結鄉○○路四一號之建
    物）為原告所有，於被告資遣離職前、後，原告均提供系爭建物給被告使用，且
    被告目前仍占用該建物；於被告任職期間，因被告使用系爭建物，原告除依被告
    職等之高低向被告扣收宿舍使用費外，並未向被告收取其他費用；於被告資遣後
    ，原告未因被告使用系爭建物而向被告收取宿舍使用費或其他費用；系爭土地（
    即宜蘭縣五結鄉○○段四地號土地中，如附圖所示編號Ｍ部分、面積三０‧八六
    平方公尺之土地）為原告所有，於被告資遣離職前、後及現在，被告均無償占用
    系爭土地，並興建如附圖所示編號Ｍ部分之建物；原告公司已經解散，目前正進
    行清算程序中，需收回系爭建物、系爭土地變賣以清償債務等情，業據其提出臺
    灣中興紙業股份有限公司八十三年八月十六日八三興紙人字第二三五０號函、宜
    蘭縣五結鄉○○路三九至五０號房屋之稅籍證明書、臺灣中興紙業股份有限公司
    九十一年七月二十五日九一中興人字第０四一二號函、宜蘭縣五結鄉○○段四地
    號土地之登記謄本各一件及臺灣宜蘭地方法院民事庭通知書二件、臺灣宜蘭地方
    法院民事庭函三件，復經本院至現場勘驗，並囑託宜蘭縣羅東地政事務所派員測
    量，製有勘驗筆錄、相片、複丈成果圖在卷可稽，且為被告所不爭執，自可信為
    真實。至於原告主張「被告係基於使用借貸契約使用系爭建物，伊已合法終止上
    開契約，被告應將系爭建物遷讓返還伊。另被告係自始無權占用系爭土地；退步
    言之，被告亦係基於使用借貸契約使用系爭土地，伊已合法終止上開契約，被告
    應將系爭土地上之建物拆除，並將土地返還伊。」等情，則為被告所否認，並持
    前揭情詞抗辯，則本件所應審究者即為：於被告資遣前、後，被告使用系爭建物
    之法律上原因為何？該項法律關係是否已合法終止？被告是否有其他合法權源繼
    續占用系爭建物？於被告資遣前、後，被告使用系爭土地之法律上原因為何？該
    項法律關係是否已合法終止？被告是否有其他合法權源繼續占用系爭土地？茲分
    述如下：
（一）、系爭建物之部分：
１、於被告資遣離職前，原告提供系爭建物給被告使用時，除依被告職等之高低向被
    告扣收宿舍使用費外，並未向被告收取其他費用等情，已認定在前。依此，足見
    原告並非按宿舍面積之大小及價值來收取宿舍使用費，則被告所繳納之該項費用
    ，自非使用系爭建物之對價，被告顯非基於有對價之租賃法律關係來使用系爭建
    物。而參酌被告除上開宿舍使用費外，並未因使用系爭建物而繳納其他款項予原
    告之情事，自可認定被告於任職期間係基於無償使用借貸之法律關係來使用系爭
    建物，故被告辯稱「系爭建物是原告在七十年以前配住給被告之宿舍，在被告資
    遣以前，原告曾依職等的高低向被告收取宿舍使用費，所以被告不是借住系爭建
    物。」云云，自不足採。次按，借用人應於契約所定期限屆滿時，返還借用物；
    未定期限者，應於依借貸之目的使用完畢時返還之，民法第四百七十條第一項前
    段定有明文。本件情形，原告既係因被告任職於原告公司方提供系爭建物予被告
    使用，且兩造又未約定使用借貸之期間，則參酌行政院所頒佈之事務管理規則第
    二百四十九條第三項「借用人調職、離職及退休時，除法律另有規定外，應在三
    個月內遷出；受撤職、免職處分時，應在一個月內遷出。屆期不遷出者，應即依
    約辦理，其為現職人員者，並應議處。」規定之意旨，自可認定本件使用借貸之
    目的在於「使被告於任職期間，得居住於系爭建物」。因此，依前舉民法第四百
    七十條第一項前段之規定，應認為兩造間之使用借貸契約已於被告資遣離職時，
    因使用目的結束而終了，被告原應將系爭建物遷讓返還原告。
２、惟原告於被告資遣離職後，不但未要求被告遷讓返還系爭建物，反而繼續提供系
    爭建物予被告無償使用等情，乃屬兩造所不爭執之事實。依此，自可認定兩造已
    就系爭建物另外成立未定期限之使用借貸契約。惟按，貸與人因不可預知之情事
    ，自己需用借用物者，貸與人得終止契約，民法第四百七十二條第一款定有明文
    。本件情形，原告現已解散，進行清算中，需處分系爭建物以清償債務等情，既
    經認定在前，顯然原告確實已因不可預知之情事，而需自己使用系爭建物，則原
    告主張依據上開法條之規定，終止兩造間所訂立之上開使用借貸契約，於法自無
    不合。換言之，前述之使用借貸契約已於本件起訴狀繕本送達被告之日（即九十
    二年三月十四日），由原告予以合法終止。
３、兩造間就系爭建物所訂立之使用借貸契約既已終止，被告苟無其他繼續占用系爭
    建物之合法權源，其繼續占用系爭建物即屬無權占有，系爭建物之所有權人原告
    自得依民法第七百六十七條之規定請求被告將系爭建物遷讓返還予伊。本件情形
    ，被告固辯稱「依照經濟部的規定，七十二年以前配置的宿舍，如果要求搬遷，
    需發給搬遷補助費，倘原告未發給被告搬遷補助費，被告便有權利繼續居住在系
    爭建物內。」云云，然查：依卷附之經濟部國營事業委員會九十一年十月十四日
    經國二字第○九一○○一六七九三○號函所載，得依法申領搬遷補助費必須是自
    願搬遷，且具備下列全部要件者：須在七十二年五月一日前，經各機關依法核准
    配住眷屬宿舍有案，並備有證明文件；須為現職人員、退休人員或遺眷；須有居
    住之事實；須未曾輔購住宅；須非調職、離職、撤職、免職人員；須有續住之資
    格；需產權仍屬配住機關所有。其次，參酌卷附之公務人員住宅及福利委員會八
    十九年三月二十一日八十九住福工字第三０三九０一號函釋、行政院人事行政局
    八十九年五月十七日八十九局住福字第三０七一一五號函釋及事務管理規則第二
    百四十九條歷次修正條文所示，可知關於公務機關、公營事業機構所提供之宿舍
    ，依相關之行政管理法令，向來並無資遣人員有權續住之規定。依此，足認被告
    根本不具備前揭經濟部國營事業委員會函文所載，得申領搬遷補助費之要件。更
    何況，搬遷補助費之發給與被告所負返還系爭建物之義務，亦無對待給付之關係
    。從而，被告以「原告未發給被告搬遷補助費」為由，主張有權利繼續居住在系
    爭建物內之抗辯，自不足採。此外，被告復未能舉出其他證據證明有合法之權源
    繼續占用系爭建物，則原告主張「被告無權占用系爭建物，依民法第七百六十七
    條之規定，被告應將系爭建物遷讓返還予伊。」乙節，自屬有據。
（二）、系爭土地之部分：
１、原告固主張「被告係自始無法律上之權源而占用系爭土地」云云，然查，原告同
    意借用宿舍之人，得使用宿舍前、後原告所有之土地乙情，迭據本事件被告乙○
    ○（嗣經原告撤回起訴）、原告另提起之本院九十二年度訴字第四八號遷讓房屋
    事件之被告吳鴻科（嗣經原告撤回起訴）、李長義（嗣經原告撤回起訴）、林建
    義到庭指訴綦詳（參見本事件九十二年八月八日準備程序筆錄及卷附之本院九十
    二年度訴字第四八號事件九十二年八月八日、同年九月十日準備程序筆錄影本）
    。其次，倘若原告並未同意借用宿舍之人得使用宿舍前、後之土地，則前述被告
    （即借用宿舍之人）何以能有志一同的公開使用所借用宿舍前、後之原告空置土
    地？又何以能公開使用原告之土地數十年，而未曾遭到原告之制止或民、刑事責
    任之訴追？從而，原告首揭主張，並不足採。反之，被告辯稱「當初是原告同意
    被告使用系爭土地」等情，即屬可信。
２、於被告資遣離職前，原告提供系爭土地給被告使用，並未向被告收取任何款項乙
    節，已認定在前。依此，自可認定被告於任職期間係基於無償使用借貸之法律關
    係來使用系爭土地。再者，原告既係因被告任職於原告公司方提供系爭土地予被
    告使用，且兩造又未約定使用借貸之期間，則參酌前揭事務管理規則第二百四十
    九條第三項規定之意旨，亦可認定本件使用借貸之目的在於「使被告於任職期間
    ，得使用系爭土地」。因此，依前舉民法第四百七十條第一項前段之規定，應認
    為兩造間之使用借貸契約已於被告資遣離職時，因使用目的結束而終了，被告原
    應將系爭土地回復原狀返還原告。
３、惟原告於被告資遣離職後，不但未要求被告回復原狀返還系爭土地，反而繼續提
    供系爭土地予被告無償使用等情，乃屬兩造所不爭執之事實。依此，自可認定兩
    造已就系爭土地另外成立未定期限之使用借貸契約。再者，原告現已解散，進行
    清算中，需處分系爭土地以清償債務等情，既經認定在前，顯然原告確實已因不
    可預知之情事，而需自己使用系爭土地，則原告主張依據前舉民法第四百七十二
    條第一款之規定，終止兩造間所訂立之上開使用借貸契約，於法自無不合。換言
    之，前述之使用借貸契約已於本件言詞辯論意旨狀繕本送達被告之日（即九十二
    年九月二十二日），由原告予以合法終止。
４、兩造間就系爭土地所訂立之使用借貸契約既已終止，被告又未能舉出其他證據證
    明有合法之權源繼續占用系爭土地，則原告主張「被告無權占用系爭土地，依民
    法第七百六十七條之規定，被告應將系爭土地上之建物拆除，將系爭土地返還予
    伊。」乙節，亦屬有據。
四、綜上所述，兩造就系爭建物、系爭土地所訂立之使用借貸契約，既經原告合法終
    止，被告復無其他合法之權源得繼續占用系爭建物、系爭土地，則原告依據民法
    第七百六十七條之規定，請求被告將如附圖所示編號Ｎ部分、面積五二‧０九平
    方公尺之建物（門牌號碼：宜蘭縣五結鄉○○路四一號）遷讓返還伊；將如附圖
    所示編號Ｍ部分、面積三０‧八六平方公尺之建物拆除，並將該部分之土地返還
    伊，為有理由，應予准許。又本件原告已陳明「就所主張之民法第四百七十條、
    第七百六十七條二請求權基礎，鈞院得擇一而為原告勝訴之判決。」在卷（見本
    院九十二年八月二十七日準備程序筆錄），且本院亦已依民法第七百六十七條之
    規定，為原告全部勝訴之判決，則就原告所主張之民法第四百七十條法律關係之
    部分，本院自無庸為准駁之論述，併此敘明。
五、本判決原告雖陳明願供擔保，聲請宣告假執行，惟因本判決所命被告給付之價額
    未逾新臺幣（下同）五十萬元（系爭建物以每平方公尺一千一百零五元、總面積
    五二‧０九平方公尺計算，其價額為五萬七千五百五十九元。系爭土地以每平方
    公尺五千八百元、面積三０‧八六平方公尺計算，其價額為一十七萬八千九百八
    十八元。二者合計價額為二十三萬六千五百四十七元），爰依民事訴訟法第三百
    八十九條第一項第五款之規定，不命原告供擔保，逕依職權為假執行之宣告。
六、本件判決之基礎已臻明確，兩造其餘攻擊、防禦方法與舉證，核與判決結果無影
    響，爰不一一論述。
七、據上論結，本件原告之訴為有理由，依民事訴訟法第三百八十五條第一項前段、
    第七十八條、第三百八十九條第一項第五款，判決如主文。
中      華      民      國    九十二    年    十二    月      二十二    日
                              臺灣宜蘭地方法院民事庭
                                  審判長法官
                                        法官
                                        法官
右為正本係照原本作成
如對本判決上訴，須於判決送達後廿日內向本院提出上訴狀
中      華      民      國    九十二    年     十二     月      一      日
~B法院書記官  邱淑秋


司法院資訊處製作；財團法人民間司法改革基金會備份。
